臺灣士林地方法院民事判決　　　　　　　　　　　　　九十二年度訴字第八六二號
　　原　　　告　丁○○○
　　訴訟代理人　丙○○
　　　　　　　　林攸彥律師
　　被　　　告　戊○○
　　　　　　　　乙○○
　　共　　　同　曾國龍律師
　　訴訟代理人
　　複　代理人　劉嵐
　　被　　　告　甲○○○
右當事人間給付貨款事件，本院於民國九十三年七月十六日言詞辯論終結，判決如下
：
    主    文
原告之訴駁回。
訴訟費用由原告負擔。
    事實及理由
甲、程序方面：
一、本件被告甲○○○經合法通知，未於最後言詞辯論期日到場，核無民事訴訟法第
    三百八十六條所列各款情形，爰依原告之聲請，由其一造辯論而為判決。
二、次按共同訴訟人中一人之行為，不利於共同訴訟人者，對於全體不生效力，民事
    訴訟法第五十六條第一項第一款定有明文。本件被告甲○○○雖於本院言詞辯論
    期日表明同意原告之請求而就訴訟標的為認諾（本院九十二年七月三十一日言詞
    辯論筆錄），惟依前揭法條規定，應認對全體不生效力。
乙、實體方面：
一、原告起訴主張：原告與被告甲○○○同為附表一所示二十五筆土地（以下簡稱：
    系爭土地）之公同共有人之一，被告甲○○○與被告戊○○、乙○○前於民國八
    十二年六月四日，就如附表所示土地之公同共有權利成立買賣契約（以下簡稱：
    系爭買賣契約），約定由被告戊○○、乙○○以新台幣（下同）五百萬元向被告
    甲○○○買受系爭土地之公同共有權利，並由被告甲○○○開立如附表二所示、
    金額一千五百萬元之本票交付被告戊○○、乙○○，用以擔保系爭買賣契約之履
    行。惟系爭土地除附表一編號二、四、十七號土地屬建地外，其餘均屬農地，被
    告戊○○、乙○○並無自耕能力，依八十九年修正前土地法第三十條第一項前段
    、第二項規定，並不得承受，且公同共有權亦不得為買賣契約之標的，是被告間
    系爭買賣契約依民法第二百四十六條第一項前段規定應為無效。另被告間成立系
    爭買賣關係，實屬通謀虛偽意思表示，依民法第八十七條第一項前段規定，亦屬
    無效。又縱認上開被告間系爭買賣契約並非無效，因原告業已依土地法規定行使
    共有人優先承買權，被告甲○○○因而就系爭買賣契約陷於給付不能，並據以解
    除契約，是系爭買賣契約亦因解除而不存在。被告間系爭買賣契約法律關係既因
    前述原因已不存在，則被告甲○○○依系爭買賣契約法律關係交付被告戊○○、
    乙○○如附表二所示本票，自無債權債務存在；再依被告甲○○○與被告戊○○
    、乙○○間所訂立之公同共有契約書第五條第二項之記載，亦可證明被告間就如
    附表二所示本票確無債權債務關係存在。原告為系爭土地之公同共有人，原告已
    就被告間就系爭土地之買賣契約主張優先承買權並經被告甲○○○同意，原告並
    已訴請被告甲○○○辦理系爭土地之所有權移轉登記，惟被告乙○○以附表二所
    示本票聲請法院裁定准予強制執行，並據以對被告甲○○○之系爭土地公同共有
    權利聲請強制執行，是上開被告間就系爭土地買賣關係及本票債權債務關係存否
    ，影響原告對被告甲○○○所有權移轉登記請求權之行使及主張，為此提起本訴
    。並聲明：確認被告甲○○○與被告戊○○、乙○○間就如附表一所示土地買賣
    關係不存在及如附表二所示本票債權債務關係不存在。
二、被告戊○○、乙○○則以：本件被告乙○○係以如附表二所示本票聲請本票裁定
    為執行名義，而對被告甲○○○如附表一所示土地公同共有權利為強制執行，致
    原告無從行使優先承買權請求被告甲○○○移轉系爭土地公同共有權利，然原告
    上開不安與危險並不能以對於被告請求確認買賣契約法律關係不存在之確認判決
    除去，原告訴請確認，自屬無確認判決之法律上利益。又原告與被告甲○○○係
    姊妹關係，被告甲○○○前以原告主張優先承購權為由，對被告戊○○、乙○○
    二人起訴確認如附表二所示一千五百萬本票債權不存在之訴，請求被告戊○○、
    乙○○返還依買賣契約所交付之土地所有權狀、印鑑證明及十一紙本票，業經駁
    回確定，依前開訴訟所確定之事實，系爭土地買賣契約並未解除，且被告甲○○○與被告戊○○、乙○○間違約金請求權亦不因契約嗣後解除而消滅，系爭本票
    債權確屬存在，被告甲○○○亦不得主張如附表二所示十一張本票係虛偽簽發而
    確認本票債權不存在，原告始終為前開訴訟之參加人，自應受前開訴訟事件判決
    認定之事實拘束。又被告乙○○以如附表二所示之本票裁定聲請就如附表一所示
    土地為強制執行，業經拍定，原告更無確認利益。並聲明：原告之訴駁回。
三、被告甲○○○未於最後言詞辯論期日到場，據其先前所為陳述則以：被告間就系
    爭土地所為買賣契約係屬真正，當時係以五百萬元出售，被告戊○○有要求開立
    買賣價金三倍之本票等語，並聲明：同意原告之請求。
四、按確認之訴非原告有即受確認判決之法律上利益者，不得提起，民事訴訟法第二
    百四十七條第一項前段定有明文。所謂即受確認判決之法律上利益，係指法律關
    係之存在否不明確，原告主觀上認其在法律上之地位有不妥之狀態存在，且此種
    不妥之狀態，能以確認判決將之除去者而言，若縱經法院判決確認，亦不能除去
    其不妥之狀態者，即難認有受確認判決之法律上利益（本院五十二年台上字第一
    二四○號判例參照）。次按強制執行程序開始後，除法律另有規定外，不停止執
    行。有回復原狀之聲請，或提起再審或異議之訴，或對於和解為繼續審判之請求
    ，或提起宣告調解無效之訴、撤銷調解之訴，或對於許可強制執行之裁定提起抗
    告時，法院因必要情形或依聲請定相當並確實之擔保，得為停止強制執行之裁定
    ，亦強制執行法第十八條所明定。經查：
  (一)本件被告乙○○前以附表二各編號所示之本票，依票據法第一百二十三條規定，
    聲請本院裁定准予強制執行確定（相關案號詳如附表二備註欄），並以前開本票
    裁定為執行名義，據以聲請就被告甲○○○所有如表一所示土地公同共有權利為
    強制執行，被告甲○○○於前開強制執行事件中，曾提起確認本票債權不存在之
    訴，確認被告戊○○、乙○○所執有被告甲○○○為發票人、如附表二所示票據
    債權不存在，並請求被告被告戊○○、乙○○應將被告甲○○○所交付系爭土地
    所有權狀二十五張、印鑑證明六紙及附表二所示本票十一紙返還。經臺灣板橋地
    方法院以該院八十三年度重訴字第五八號判決認定系爭票據債權確屬存在而駁回
    被告甲○○○之訴後，經被告（前開事件原告）甲○○○提起上訴，並提供擔保
    而停止被告乙○○所聲請之強制執行程序。嗣該事件經臺灣高等法院重上字第二
    一七號、最高法院八十五年台上字第一○○九號、臺灣高等法院八十五年度重上
    更(一)字第七一號、最高法院八十六年度台上字第三二八八號、臺灣高等法院八十
    六年重上更(二)字第二一○號、最高法院八十八年台上字第三四一七號、臺灣高等
    法院八十九年重上更(三)字第三○號、最高法院九十年台上字第一六三四號審理後
    ，駁回被告甲○○○對臺灣板橋地方法院八十三年度重訴字第五八號判決所提上
    訴確定，臺灣板橋地方法院乃就被告乙○○前揭強制執行之聲請續為執行，有被
    告戊○○、乙○○所提強制執行聲請狀、參與分配聲請狀、臺灣板橋地方法院函
    文及前揭歷審民事判決（均影本）附卷可稽。
  (二)按消極確認之訴，經確定判決，認法律關係成立予以駁回時，就該法律關係之成
    立即有既判力（最高法院二十二年上字第三八九五號、五十年台上字第二三二號
    判例）。本件被告甲○○○訴請確認其與被告戊○○、乙○○間如附表二所示本
    票債權債務關係之訴既經駁回確定，則被告間就如附表二所示本票債權債務之成
    立即有既判力，被告甲○○○已不得再為爭執，亦無從再依法律規定聲請強制執
    行。
  (三)如前原告之主張，本件原告公同共有人優先承買權地位之不安定，乃係被告乙○○以附表二所示之本票聲請強制執行所致，惟系爭土地執行事件之執行債務人即
    本件被告甲○○○對系爭本票債權之存在既已不得再為爭執，本件本院縱依原告
    聲明而為判決，仍無從排除被告乙○○以本票裁定為執行名義所為強制執行之聲
    請，亦無法推翻前開確定判決認定系爭本票債權債務關係存在於被告甲○○○及
    被告戊○○、乙○○間之既判力，且本件並非前揭強制執行法第十八條所揭示得
    停止強制執行之訴訟，原告亦無從依本件判決之認定阻止被告乙○○所為強制執
    行程序之聲請，是原告所稱得否主張優先承買權及對被告甲○○○所有權移轉登
    記請求之不妥狀態，即無從以本件確認訴訟加以除去，揆諸前揭判例意旨，即難
    認本件原告有即受確認判決之法律上利益。
六、從而，原告求為判決確認確認被告甲○○○與被告戊○○、乙○○間就如附表一
    所示土地買賣關係不存在及如附表二所示本票債權債務關係不存在，並無即受確
    認判決之法律上利益，不應准許，應予駁回。
七、本件原告提起本件訴訟並無確認利益已如前述，則本件兩造其餘主張、陳述及所
    提之證據，經審酌即與本院前揭判斷不生影響，爰不一一詳予論述；又原告另以
    臺灣高等法院九十二年重上字第五八三號民事判決所揭法律見解請求再開辯論，
    亦同屬無必要，附此敘明。
八、訴訟費用負擔之依據：民事訴訟法第七十八條。
中　　　華　　　民　　　國　　九十三　　年　　八  　　月　　　  二   　日
                                        臺灣士林地方法院民事第二庭
                                            法　　　官　王本源
右為正本係照原本作成。
如對本判決上訴須於判決送達後廿日內向本院提出上訴狀。
中　　　華　　　民　　　國　　九十三　　年　　　八　　　月　　　四　　　日
                                            法院書記官  戴顯澄
